臺灣高等法院民事判決
108年度上易字第891號
上  訴  人  余昊澤  
訴訟代理人  余大雄  
被 上訴 人  陳建村  
上列當事人間請求回復原狀等事件，上訴人對於中華民國108年6
月12日臺灣基隆地方法院108年度訴字第71號第一審判決提起上
訴，本院於108年12月24日言詞辯論終結，判決如下：
    主      文
上訴駁回。
第二審訴訟費用由上訴人負擔。
原判決主文第一項應更正為「被告應以如附件所示工程內容及依
附表編號②所示修復方法，將基隆市○○區○○街00○0號房屋（即基
隆市○○區○○段○○○○段0000○號建物），修復至不漏水。」
    事實及理由
一、被上訴人主張：伊係門牌號碼基隆市○○區○○街00○0號房屋（
    即基隆市○○區○○段○○○○段0000○號建物，下稱系爭4樓房屋）
    之所有權人；上訴人則係同市區街00○0號房屋（即同小段OO
    OO建號建物，下稱系爭5樓房屋）之所有權人。系爭4樓、5
    樓房屋屬同棟公寓之上、下樓層，因上訴人未善盡修繕、管
    理、維護系爭5樓房屋之義務，致雨水滲漏損壞系爭4樓房屋
    牆面、天花板、衣櫃等物。伊多次促請上訴人修繕未獲置理
    ，爰依侵權行為之法律關係，求為命上訴人以附表編號②所
    示方式（漏載附件），將系爭4樓房屋修復至不漏水，及賠
    償新臺幣（下同）30萬元本息之判決。原審為被上訴人全部
    勝訴之判決，上訴人不服，提起上訴。被上訴人答辯聲明：
    上訴駁回。
二、上訴人則以：系爭4樓房屋漏水與系爭5樓房屋無關，伊已善
    盡管理維護系爭5樓房屋之責等語，資為抗辯。並上訴聲明
    ：㈠原判決廢棄。㈡被上訴人在第一審之訴及假執行之聲請均
    駁回。
三、被上訴人主張因上訴人未盡維護系爭5樓房屋之責，致雨水
    流入再滲漏損壞系爭4樓房屋物品等語，為上訴人所否認，
    並以前詞置辯。經查：
  ㈠系爭4樓房屋之客廳、房間、廚房、浴室、後陽台及房間與房
    間中間走道，其牆面、天花板及木作櫃體等，均有明顯之漏
    水及受潮發霉之痕跡，其中一間房間並有被上訴人裝置引導
    水流的簡易措施；而系爭5樓房間呈現重新裝修但動工後未
    完工之狀況，包括：樓地板地磚經拆除，屋頂有曾施工打通
    至屋頂痕跡，除屋前之窗戶外觀尚屬完整，屋後則呈現未裝
    設門、窗，其中一間房間之窗戶未經裝設等情，有原法院10
    8年3月28日勘驗筆錄及照片在卷足稽（見原審卷第193至222
    頁）。上訴人並自承於96年間購買系爭5樓房屋，97年間裝
    修，本來準備打通頂樓做樓中樓，所以樓板有開口，但是被
    檢舉，所以97年就封上，98年間因為鄰居檢舉拆除頂樓鐵皮
    屋，樓板開口部分未再施作其他工程，也未繼續裝修系爭5
    樓房屋，亦無人居住使用等語（見本院卷第72至73頁）。另
    兩造合意選任財團法人基隆市建築師公會（下稱基隆建築師
    公會）委派鑑定人郭慶全建築師就系爭4樓房屋漏水原因進
    行鑑定，經鑑定人至現場勘驗，並以熱像儀檢測系爭4樓、5
    樓房屋之樓板及壁體溫度差異，推算可能滲水的位置，及針
    對可能漏水處加以檢測，認為以系爭4、5樓天花板及壁體溫
    度數值反差4至5度，天花板及壁體內確有漏水現象，認定因
    系爭5樓房屋原室內裝修停工時間過長，外牆開口僅有窗框
    無窗扇，雨水直接進入屋內造成室內積水，且地坪防水層未
    完成施作，滲入樓下層（系爭4樓房屋），加上系爭5樓房屋
    通往屋頂之樓板（結構體）開口封板及防水未處理完善，雨
    水由屋頂間縫滲入至屋內後形成積水現象，滲入樓下層（系
    爭4樓房屋）樓板，為其漏水原因等語，有基隆建築師公會1
    08年5月6日基建師會鑑字第10802023號函附鑑定報告（下稱
    鑑定報告）在卷足稽（見原審卷第245至247頁），堪認系爭
    5樓房屋自97年間裝修拆除地板、部分窗戶後未再施工，及
    因樓板開口防水處理不完善，導致雨水循此進入室內，滲漏
    至系爭4樓房屋，造成系爭4樓房屋內天花板、牆面及木作衣
    櫃因漏水而受潮發霉。
  ㈡上訴人雖辯稱從現場照片看來被上訴人臥室並未漏水，樓板
    開口部分也未造成客廳漏水，系爭4樓房屋漏水是因屋頂地
    坪防水層失效所致，不可歸責於伊云云。然鑑定人郭慶全證
    稱：通往頂樓的開口有用鋼板封起來，加上混凝土，但新舊
    混凝土交接的地方有縫隙，可以看出沒封好，下雨會滲水，
    有一次下雨隔天帶熱像儀去現場測試，可以看到5樓與頂樓
    封口顏色不同，牆面也有水痕，水痕是從樓板開孔處接到牆
    面，流下來到樓板，再從樓板滲下去；4樓廚房也有滲水，
    對照到5樓地板很明顯濕了一塊，因為那個地方沒有窗戶，
    所以可能因樓板開口沒有封好而滲水，也可能是從後面陽台
    滲水進來；4樓一般臥室的天花板雖然沒有看到滲水，但該
    臥室與主臥室間之衣櫃明顯可看出有長時間滲水的痕跡；5
    樓沒有窗戶，若遇颱風雨水會潑進來，弄濕地坪，所以窗戶
    也有必要修復，屋頂防水層雖然老舊，但因為樓板開口的關
    係，將防水層功能完全破壞掉了，4樓漏水的根本解決之道
    是要將5樓地坪處理到不能漏水，地坪要做防水，4樓才不會
    漏，至於屋頂和5樓如何漏水，那是5樓自己要去處理等語（
    見本院卷第81至84頁），可見上訴人上開所辯與現狀不符，
    洵不足採。  
四、按土地上之建築物或其他工作物所致他人權利之損害，由工
    作物之所有人負賠償責任。但其對於設置或保管並無欠缺，
    或損害非因設置或保管有欠缺，或於防止損害之發生，已盡
    相當之注意者，不在此限，民法第191條第1項定有明文。又
    本條項所謂之土地上之工作物，乃指人工作成之設施，建築
    物即其例示。而建築物內部之設備如天花板、樓梯、水電配
    置管線設備等，屬建築物之成分者，為建築物之一部，應包
    括在內（最高法院95年度台上字第310號判決意旨參照）。
    查上訴人為系爭5樓房屋所有人，被上訴人則為系爭4樓房屋
    所有人等情，有上開建物登記謄本、房屋稅籍證明書為證（
    見原審卷第97頁、第103頁、第125至127頁）。上訴人明知
    系爭5樓房屋室內地磚已經拆除且其地坪全無防水，猶放任
    樓板開口防水未完善及未裝設窗扇，致雨水隨時可能侵入再
    向下滲漏之停工狀態，顯然未善盡其修繕、管理、維護系爭
    5樓房屋之義務，上訴人復未能舉證證明有其他設置或保管
    並無欠缺，或損害非因設置或保管有欠缺所致，或於防止損
    害之發生，已盡相當之注意之情形，被上訴人據此請求上訴
    人就系爭4樓房屋漏水所生損害，負侵權行為賠償責任，即
    非無據。又為防止系爭4樓房屋漏水，須以如附件所示工程
    內容，重新施作系爭5樓房屋之地坪防水、原有門窗框加設
    門窗扇隔絕雨水進入室內等情，亦經鑑定人郭慶全證述明確
    ，並有鑑定報告在卷可按（見本院卷第83頁、原審卷第247
    頁、第283頁），是被上訴人請求上訴人以附件所示工程內
    容及附表編號②所示方式，將系爭4樓房屋修復至不漏水，自
    屬有理由。
五、次按不法毀損他人之物者，被害人得請求賠償其物因毀損所
    減少之價額；又負損害賠償責任者，除法律另有規定或契約
    另有訂定外，應回復他方損害發生前之原狀。第一項情形，
    債權人得請求支付回復原狀所必要之費用，以代回復原狀。
    民法第196條、第213條第1項、第3項定有明文。查系爭4樓
    房屋之天花板、牆面、木作衣櫃等確因漏水而受損，業經認
    定如前，而系爭4樓房屋天花板局部拆除更新、牆面及天花
    板重新刷漆處理、木作衣櫃拆除更新等回復原狀方式，所需
    花費為36萬8,786元，有鑑定報告附件6修復費用估算明細表
    -2在卷可查（見原審卷第249、285頁），是被上訴人依侵權
    行為之法律關係，請求上訴人賠償系爭4樓房屋因系爭漏水
    事件所生之財產損害30萬元，為有理由，應予准許。又系爭
    4樓房屋漏水係因系爭5樓房屋管理維護不當所致，已如前述
    ，被上訴人並非系爭5樓房屋所有權人，無從防止房屋滲漏
    衍生之損害，上訴人復未能具體說明被上訴人有何違反對己
    注意義務情事，則其抗辯被上訴人容任本件損害持續擴大，
    亦與有過失，應減免其賠償金額云云，顯不足採。
六、綜上所述，被上訴人基於侵權行為之法律關係，請求上訴人
    以附件所示工程內容及附表編號②所示方式，將系爭4樓房屋
    修復至不漏水，併請求上訴人給付系爭4樓房屋回復原狀之
    必要費用30萬元本息，為有理由，應予准許。從而原審為上
    訴人敗訴之判決，於法並無不合。上訴意旨指摘原判決不當
    ，求予廢棄改判，為無理由，應予駁回。又查原判決主文第
    1項固記載依附表編號②所示修復方式，惟將工程內容隱於所
    需費用欄內，為求主文內容之具體及明確，另將工程內容列
    為附件，並依職權補充更正如主文第3項所示。
七、本件事證已臻明確，兩造其餘攻擊防禦方法與所舉證據，核
    與本件判決結果不生影響，爰不再逐一論駁，附此敘明。
八、據上論結，本件上訴為無理由，依民事訴訟法第449條第1項
    、第78條，判決如主文。
中    華    民    國   109    年    1     月    14    日
                      民事第四庭    
                        審判長法  官  傅中樂
                              法  官  趙伯雄
                              法  官  管靜怡
正本係照原本作成。
不得上訴。
中    華    民    國    109   年    1     月    14    日
                              書記官  蕭進忠

【附表】
項次 修繕項目 修復方式 所需費用（新臺幣）  ①① 屋    頂 屋頂搭設防漏設施（合法範圍內之鋼構屋頂）、地坪防水重新施作 參酌系爭鑑定報告估算之修繕費用（原審卷第247 頁、第283頁），併參考原審公務電話紀錄（原審卷第287頁至第289頁）以及原審當庭向兩造確認之攤算方式（原審卷第299 頁至第301頁），其所需費用為505,736元  ②② 基隆市○○區○○街00○0號（即系爭5樓房屋） 基隆市○○區○○街00○0號房屋（即系爭5樓房屋）地坪防水重新施作、原有門窗框加設門窗扇隔絕雨水進入室內 參酌系爭鑑定報告估算之修繕費用（原審卷第247 頁、第283頁），併參考原審公務電話紀錄（原審卷第287頁至第289頁）以及原審當庭向兩造確認之攤算方式（原審卷第299 頁至第301頁），其所需費用為216,392元 

附件
編號 項目 單位 數量 價格計算式 壹 施工費（直接工程費）    一 假設工程（如材料小工搬運、吊車及道路交通維持、基本用具、安全防護設施等）   合計約須支出17,500元（25,000×70％＝17,500） 二 5層修復及不漏水費用 ㎥  ㎥ 1 現有地坪重新施作防水層（責任施工及原有地坪處理） ㎡ 105.60 31,680元（單價每㎡約300元，300元×105.60㎡＝31,680元） 2 地坪2-3公分厚1：2防水泥沙沙漿打底 ㎡ 105.60 42,240元（單價每㎡約400元，400元×105.60㎡＝42,240元） 3 頂版漏水間縫處低壓灌注 式 1.0 30,000元 4 現有門窗扇加8.0㎜清玻璃（含校正修復原窗框） 樘 4.0 48,000元（單價每樘約12,000元，12,000元×4樘＝48,000元） 三 清運費用（如清運施工中廢棄物、廢棄物流向證明等）   合計約須支出27,300元（39,000×70％＝27,300） 四 間接工程費   19,672元（為直接工程費10％）